【裁判字號】    97,消債更,1507
【裁判日期】    971230
【裁判案由】    更生事件
【裁判全文】
臺灣臺南地方法院民事裁定          97年度消債更字第1507號
債務人  甲○○○
代理人  徐豐益律師
上列當事人因消費者債務清理事件聲請更生，本院裁定如下：
    主    文
更生聲請駁回。
民國97年12月16日之保全處分裁定撤銷。
聲請費用由聲請人負擔。
    理    由
一、按債務人與金融機構協商成立者，不得聲請更生或清算，但
    因不可歸責於己之事由，致履行顯有重大困難者，不在此限
    ；本條例施行前，債務人依金融主管機關協調成立之中華民
    國銀行公會會員辦理消費金融案件無擔保債務協商機制與金
    融機構成立之協商，準用前項之規定，消費者債務清理條例
    第151條第5項、 第6項分別定有明文。又聲請更生或清算不
    合程式或不備其他要件者，法院應以裁定駁回之，但其情形
    可以補正者，法院應定期間先命補正，復為同條例第8條所
    明定。衡諸債之關係，係以當事人間之信賴關係為基礎，為
    社會經濟組織之重要支柱，故當事人於以法律行為追求自己
    之利益之際，亦應顧及對方之利益，並考量債權債務在社會
    上之作用，本於誠實及信用之原則，行使債權及履行債務。
    是對於已陷入經濟上困境之消費者，若任其於惡性循環之債
    務窘境中生存，將衍生嚴重之社會問題，難以維持安定之社
    會經濟秩序，故為兼顧債權人、債務人雙方之利益，對陷於
    經濟上困境之消費者，乃允其於消費者債務清理條例施行後
    ，得選擇以重建型之更生程序或清算型之清算程序清理其債
    務，藉以妥適調整債務人與債權人及其他利害關係人間之權
    利義務關係，保障債權人獲得公平受償，並謀求消費者經濟
    生活之重建復甦機會。惟對於已與金融機構協商成立，或於
    本條例施行前，已依金融主管機關協調成立之中華民國銀行
    公會會員辦理消費金融案件無擔保債務協商機制與金融機構
    成立協商之債務人，若非因不可歸責於己之事由，致履行顯
    有重大困難，自有違債權契約為誠信契約之本旨，故依消費
    者債務清理條例第151條第6項 準用同條第5項前段之規定，
    不得聲請更生或清算，應駁回其更生之聲請，始能避免肇致
    道德危險。
二、本件聲請意旨略以：債務人前曾依照中華民國銀行公會會員
    辦理消費金融案件無擔保債務協商機制，約定每月應還款金
    額為43,463元，債務人之一名子女患有多重殘障須復健且醫
    藥費用昂貴。每月平均收入85,647元扣除支出73,004元，因
    此不足繳納協商金額， 且97年3月業務津貼兌減為43,520元
    ，因此不得不毀諾。債務人有不可歸責於己致履行協商條件
    顯有重大困難之事由，符合消費者債務清理條例第3條、第1
    51條第5項但書之規定， 爰依上開規定，提出財產及收入狀
    況說明書、債權人清冊、債務人清冊，聲請更生等語。
三、經查：
  (一)債務人於本件更生聲請前，已依金融主管機關協調成立之中
    華民國銀行公會會員辦理消費金融案件無擔保債務協商機制
    成立協商，約定自95年9月份起，分100期，每月43,463元分
    期償還，至全部清償完畢為止，業據債務人提出無擔保債務
    還款計畫書及陳報狀在卷可憑，堪信為真實。
  (二)債務人主張其一名子女患有多重殘障須復健且醫藥費用昂貴
    。每月平均收入85,647元扣除支出73,004元，因此不足繳納
    協商金額， 且97年3月業務津貼減為43,520元，因此不得不
    毀諾。債務人有不可歸責於己致履行協商條件顯有重大困難
    之事由云云，惟查：
  1.為充分反映債務人之償債能力應以債務人整年度總收入為準
    。經查：債務人96年所得有1,244,598元， 有債務人提出96
    年綜合所得稅各類所得清單在卷可稽，可知債務人平均每月
    收入為103,717元。
  2.債務人主張每月支出共73,004元， 包含教育費4,310元、醫
    療費1,338元、電信費1000元、個人生活費9,829元、交通費
    936元、稅賦1,072元、 子女醫療用具3,271元、房貸15,000
    元。長男生活費9,829元、長女生活費9,829元、次女生活費
    16,590元，惟查：房貸名目上雖為債務，然實質而言債務人
    藉由每期繳交貸款，逐期累積個人資產，而債務人於經濟困
    頓之際，應選擇適度對其資產加以處分以減輕債務而非反倒
    有累積資產行為，則相對於其他各債權人而言亦有不公平之
    處，亦徒增債務人負擔且本件房貸借款名義人亦非債務人。
    又人民安居並不以居住於自有住宅為必要，租屋居住亦為目
    前社會眾多經濟狀況無力負擔購屋支出之人的安居方式，且
    因租屋支出並得為所得稅之扣減額，故租屋居住毋寧是自認
    經濟負擔沉重之人減輕負擔的另一種生活方式。因此，債務
    人若將該房地變賣清償債務後，其雖增加租屋支出（租屋支
    出應計入每月個人基本生活費中），但同時減少貸款支出。
    因此本院不予採認債務人房貸支出為生活上之必要支出。
  3.債務人主張扶養3名子女支出。 經查債務人次女因罹患多重
    殘障，須額外支出醫療費用，因此債務人主張每月扶養次女
    支出共16,590元，堪予採認。另2名子女扶養費用， 經本院
    參酌96年度綜合所得稅受扶養人每人免稅額77,000元計算每
    人每月基本生活所需約6,500元為適當，因此本院認定3名子
    每月生活費用共以29,590元為已足，然子女扶養費用應由債
    務人與其配偶共同分擔。準此，本院認債務人為3名子女支
    出每月基本生活費用共計14,795元為已足。
  4.末查：台灣省97年每月每人最低生活費用係9,829元 （此數
    額包含食衣住行）， 有內政部歷年最低生活費一覽表1份在
    卷可稽，債務人於履行債務期間本應節約省用，過較不寬裕
    之經濟生活，並誠實勤勉地履行債務，以符合公平正義及誠
    信原則， 是本院認債務人每月基本生活費用以9,829元為已
    足。
  5.綜上，債務人每月收入103,717元扣除個人生活費9,829元、
    子女扶養費14,795元後剩餘79,093元，足以負擔每月債務協
    商還款額43,463元。 縱債務人主張97年3月因業務津貼收入
    減少，導致成為無法繳納協商金額原因之一，然觀諸債務人
    提出之收入明細可知97年4月收入92,381元、5月收入61,143
    元、6月收入94,543元、7月108,807元，可知債務人97年3月
    收入減少應屬保險業業績不固定所致，並不足以證明債務人
    收入有明顯減少之事實。且債務人收入頗豐仍有相當工作能
    力，理應足可於毀諾後再與債權銀行進行協商（現今債權銀
    行有針對毀諾戶提供協商方案，可給予延長分期期數）。因
    此本院難以採認債務人主張有不可歸責於己之事由，致履行
    顯有重大困難之情事存在。且依誠實信用原則，債務人既已
    協定履約條件自當依約履行，縱債務人為償還債務，必須經
    歷履行期間較不寬裕之經濟生活，然此乃債務人於負擔債務
    時即得預見，債務人更應樽節開支，戮力還款，自不得於與
    金融機構成立協商後，又率爾聲請依更生程序清理其債務。
四、綜上所述，債務人於消費者債務清理條例施行前，既已與金
    融機構之債權人依金融主管機關協調成立之中華民國銀行公
    會會員辦理消費金融案件無擔保債務協商機制成立協商，且
    又無因不可歸責於己致履行顯有重大困難之事由，則其聲請
    更生，顯然違背消費者債務清理條例第151條第6項準用同條
    第5項前段之規定，且上開欠缺又屬無從補正。 從而，依上
    開說明，應予駁回其更生之聲請。另更生聲請既經駁回則保
    全處分已失所附麗，爰併裁定如主文。
中    華    民    國    97    年    12    月    30    日
                        臺灣臺南地方法院民事第一庭
                                法  官  王 獻 楠
上為正本，係照原本作成。
如不服本裁定，應於裁定送達後10日內向本院提出抗告狀（須附
具繕本），並應繳納抗告費新台幣1,000元。
中    華    民    國    97    年    12    月    30    日
                                書記官  李 靜 怡


司法院資訊處製作；財團法人民間司法改革基金會備份。
